---
title: "**Trabajo Práctico 2**"
subtitle: |
  Laboratorio de Datos - Instituto de Cálculo  
  Facultad de Ciencias Exactas y Naturales - Universidad de Buenos Aires
author: |
  Grupo Nº 3:  
  Gesualdi Santiago y Palmer Candela Magalí
date: "`r Sys.Date()`"

output:
  bookdown::pdf_document2:
    latex_engine: xelatex
    toc_depth: 3
    toc_float: true
    number_sections: true
    citation_package: biblatex
    extra_dependencies: ["subfig"]
    
classoption: titlepage
bibliography: referencias.bib
biblio-style: apa
link-citations: true
lang: es-AR
geometry: "margin=2.5cm"
mainfont: "Times New Roman"
fontsize: 11pt
linestretch: 1.5

header-includes:
  - \AtBeginDocument{\renewcommand{\tablename}{Tabla}}
  
  - \usepackage{float}
  
  - \usepackage{titlesec}
  - \titleformat{\section}{\fontsize{16}{18}\bfseries}{\thesection}{1em}{}
  - \titleformat{\subsection}{\fontsize{14}{16}\bfseries}{\thesubsection}{1em}{}
  
  - \definecolor{gris}{RGB}{89, 88, 88}

  - \usepackage{titling}
  - \pretitle{\begin{center}\vspace{\fill}\fontsize{16}{18}\selectfont}
  - \posttitle{\par\end{center}}
  - \preauthor{\begin{center}\fontsize{11}{13}\selectfont}
  - \postauthor{\par\end{center}}
  - \predate{\begin{center}\fontsize{11}{13}\selectfont}
  - \postdate{\end{center}\vspace{\fill}}

---



\newpage

# Introducción

El mercado inmobiliario es un sector dinámico cuya comprensión resulta fundamental para diversos actores económicos y sociales. En este contexto, el presente informe analiza un conjunto de datos que reúne información sobre precios de viviendas en la Ciudad Autónoma de Buenos Aires (CABA) y el Gran Buenos Aires correspondiente al año 2020. Los datos analizados provienen de la plataforma Kaggle, en particular a "Buenos Aires Real State on sale"[@properati] y han sido adaptados con fines didácticos para este estudio.
La importancia de abordar este análisis radica en la necesidad de identificar qué factores, ya sean características edilicias (como superficie, cantidad de ambientes o baños) o localización geográfica, inciden de manera determinante en la valoración de una propiedad. Comprender estas relaciones es clave para interpretar el funcionamiento del mercado, detectar patrones de comportamiento y aportar evidencia que permita tomar decisiones informadas en contextos de compra, venta o planificación urbana.
Además, el mercado inmobiliario presenta una marcada heterogeneidad, propiedades con configuraciones similares pueden exhibir precios muy distintos según su ubicación, distribución interna o condiciones edilicias. Esta variabilidad hace que el análisis estadístico y el modelado predictiva resulten herramientas especialmente valiosas para estudiar esta dinámica. En este trabajo se emplean métodos de regresión lineal simple y múltiple para evaluar la capacidad de distintas variables de explicar el precio de las viviendas, así como técnicas de agrupamiento para identificar conjuntos de propiedades con características estructurales comparables dentro de la región de Capital Federal.
El problema central que busca resolver este trabajo es la identificación de patrones y relaciones entre las variables físicas de las viviendas y su valor de mercado, así como la agrupación de las propiedades en conjuntos con características homogéneas. En función de ello, el objetivo principal del informe es evaluar la capacidad predictiva de distintos modelos y caracterizar los grupos resultantes, aportando una visión integral del comportamiento del mercado inmobiliario en el área analizada.

\newpage

# Metodología

```{r setup, warning = FALSE, message = FALSE, echo = FALSE}
knitr::opts_chunk$set(echo = FALSE, warning = FALSE, message = FALSE, fig.pos = "H", fig.align = "center")
options(scipen = 999)

library(tidyverse)
library(dplyr)
library(glue)
library(caret)
library(boot)
library(factoextra)


library(ggplot2)
library(ggrepel)
library(cluster)
library(ggh4x)
library(scales)
library(knitr)
options(kableExtra.latex.load_packages = FALSE) 
library(kableExtra)
library(corrplot)

library(paletteer)


# Tema y paleta

tema <- theme_minimal(base_size = 11)
paleta <- "Set2"
```

```{r import-datos}
datos_raw <- read.csv("datosTP2_2026.csv", na.strings = c("NA", ""), stringsAsFactors = TRUE)

datos <- datos_raw
```

El presente estudio utilizó como insumo principal una base de datos relativa al mercado inmobiliario de la Ciudad Autónoma de Buenos Aires y el Gran Buenos Aires, proveniente de la plataforma Kaggle[@properati]. El flujo de trabajo se estructuró en tres etapas principales, preprocesamiento del dataset, modelado predictivo mediante regresión lineal y agrupamiento no supervisado (este último aplicado únicamente a viviendas de Capital Federal) y comunicación, siguiendo el ciclo de vida de un proyecto de ciencia de datos robusto (*[@zumel2020]*). Todas las tareas se realizaron en R[@R-base], desde la depuración de los datos hasta el modelado y la comunicación de resultados.

En las *Tabla \@ref(tab:descripcion-numericas)* y *Tabla \@ref(tab:tabla-categoricas)* se puede ver una descripción estadística de las variables del dataset original. 

```{r descripcion-numericas}
tabla_numericas <- datos %>%
  select(where(is.numeric), -Id) %>%
  pivot_longer(cols = everything(), 
               names_to = "variable", 
               values_to = "valor") %>%
  group_by(variable) %>%
  summarise(
    media = mean(valor, na.rm = TRUE),
    mediana = median(valor, na.rm = TRUE),
    desvio_estandar = sd(valor, na.rm = TRUE),
    minimo = min(valor, na.rm = TRUE),
    maximo = max(valor, na.rm = TRUE),
    nas = sum(is.na(valor))
  ) %>% 
  as.data.frame()

tabla_numericas %>% 
   mutate(variable = recode(variable,
                            "bathrooms" = "Baños",
                            "barrio_localidad" = "Barrio/Localidad",
                            "surface_covered" = "Superficie cubierta",
                            "property_type" = "Tipo de propiedad",
                            "price" = "Precio",
                            "surface_total" = "Superficie total",
                            "rooms" = "Ambientes",
                            "bedrooms" = "Dormitorios",
                            "region" = "Región")) %>% 
  kable(caption = "Estadísticos descriptivos de las variables númericas",
        col.names = c("Variable", "Media", "Mediana", "Desvío estándar", "Mínimo", "Máximo", "Datos Faltantes"), 
        digits = 2, align = "lrrrrrr", format.args = list(big.mark = ","), escape = FALSE, booktabs = TRUE) %>% 
  kable_styling(latex_options = c("HOLD_position")) %>% 
  row_spec(0, bold = TRUE)

```


```{r descripcion-categoricas}
tabla_categoricas <- datos %>%
  select(where(is.factor), -Pais, -barrio_localidad) %>%
  mutate(Region = str_replace(Region, ".*G\\.B\\.A\\. ", "")) %>% 
  pivot_longer(cols = everything(), 
               names_to = "variable", 
               values_to = "categoria") %>%
  
  group_by(variable) %>%
  mutate(cantidad_nas = sum(is.na(categoria))) %>%
  
  filter(!is.na(categoria)) %>%
  group_by(variable, categoria, cantidad_nas) %>%
  summarise(frec_abs = n(), .groups = "drop") %>%
  
  group_by(variable) %>%
  mutate(frec_rel = round(frec_abs / sum(frec_abs), 2)) %>%
  
  ungroup() %>%
  select(variable, categoria, frec_abs, frec_rel, cantidad_nas) %>%

  mutate(variable = recode(variable,
                           "property_type" = "Tipo de propiedad",
                           "Region" = "Región")) %>%
  arrange(variable, desc(frec_abs)) %>%

  as.data.frame()

# Filas por variable -> subtítulos de grupo (rle conserva el orden de la tabla)
grupos <- rle(tabla_categoricas$variable)
index_grupos <- setNames(grupos$lengths, grupos$values)

tabla_categoricas %>%
  select(-variable) %>%
  kable(caption = "Distribución de frecuencias de las variables categóricas principales",
        col.names = c("Categoría", "Frecuencia absoluta", "Frecuencia relativa",
                      "Datos faltantes"), 
        digits = 2, align = "lrrr", format.args = list(big.mark = ","), escape = FALSE, booktabs = TRUE) %>%
  kable_styling(latex_options = c("HOLD_position")) %>%
  row_spec(0, bold = TRUE) %>%
  pack_rows(index = index_grupos, bold = TRUE,
            latex_align = "l", hline_after = TRUE, hline_before = TRUE,
            label_row_css = "text-align: left; 
            border-bottom: 1px solid; border-top: 1px solid")
```



```{r limpieza-dataset}
# Los datos NA's se imputan y se suplantan por la mediana según tipo y cantidad de ambientes

# La justificación es que se encuentran correalcionadas fuertemente y los análsis, regresiones y demás

# son realizados por precio que no se utiliza en la imputación

cant_obs_tot <- nrow(datos)
cant_na_bath <- sum(is.na(datos$bathrooms))
prop_na_bath <- cant_na_bath / cant_obs_tot
datos_sin_na <- drop_na(data = datos)


datos <- datos %>%
  group_by(property_type, rooms) %>% # Razonable usar que los ambientes
                                      # y el tipo dan los baños
  mutate(bathrooms = ifelse(is.na(bathrooms),
                            median(bathrooms, na.rm = TRUE), bathrooms)) %>%
  ungroup()



n_error_sup <- sum(datos$surface_covered > datos$surface_total) 
# No puede haber más superficie
# cubierta que superficie total 

n_error_rooms <- sum(datos$bedrooms > datos$rooms) # No pueden haber más habs. que ambs.
df <- datos %>% filter(surface_covered <= surface_total,
                             bedrooms <= rooms)


# Se agrega columna de precio x m2
df <- df %>% 
  mutate(price_m2  = price/surface_covered)


n_obs_final <- nrow(df)
```



```{r mod-df}
lim_st <- as.numeric(quantile(df$surface_total,   0.99))
lim_sc <- as.numeric(quantile(df$surface_covered, 0.99)) 

df_mod <- df %>%
  filter(price < 999999, surface_total <= lim_st, surface_covered <= lim_sc)

```

En la fase inicial de preprocesamiento, se realizó una limpieza orientada al tratamiento de valores faltantes, observaciones atípicas, corrección de inconsistencias estructurales y el recorte de valores extremos, aplicando técnicas de limpieza y transformación bajo el marco de *tidy data* para asegurar la consistencia del análisis (*[@wickham2023]*). En particular, los valores faltantes de "Baños" se imputaron mediante la mediana condicionada por tipo de propiedad y cantidad de ambientes, aprovechando la fuerte relación entre estas variables. Asimismo, se eliminaron observaciones con superficies cubiertas mayores a las totales o con cantidades de dormitorios superiores al número de ambientes. Para reducir la influencia de valores atípicos, se recortaron las colas superiores del 1% en las variables de superficie (vease *Figura \@ref(fig:surface-dist)*) y se filtraron precios mayores a 999,999 USD. Sobre la base depurada se construyó la variable "Precio por m^2^", utilizada en los análisis posteriores.

```{r surface-dist, fig.cap = "Distribución de la superficie cubierta de las propiedades (escala logarítmica).", fig.subcap = c("Conjunto completo, con colas largas.", "Tras recortar el percentil 99 superior."), fig.ncol = 2, out.width = "48%", fig.height = 3.2}
ggplot(df, aes(x = surface_covered)) +
  geom_histogram(bins = 50, fill = "#66c2a5", alpha = 0.7) +
  scale_x_log10(labels = label_number(scale = 1e-3, suffix = "k")) +
  labs(x = bquote("Superficie cubierta "(m^2)), y = "Cantidad de propiedades") +
  tema +
  theme(axis.title = element_text(size = 11))

# Se encuentran colas muy largas, se prefirió cortar por el 0.01 mayor perctil 
ggplot(df_mod, aes(x = surface_covered)) +
  geom_histogram(bins = 40, fill = "#fc8d62", alpha = 0.7) +
  scale_x_log10(labels = label_number(scale = 1e-3, suffix = "k")) +
  labs(x = bquote("Superficie cubierta "(m^2)), y = "Cantidad de propiedades") +
  tema +
  theme(axis.title = element_text(size = 11))
```


Para la identificación de los factores con mayor influencia en el valor de las propiedades, se realizó un Análisis Exploratorio de Datos (EDA), el cual incluyó la elaboración de tablas descriptivas y gráficos de distribución, así como el análisis de correlación entre las variables estructurales de las propiedades. La matriz de correlación (*Figura \@ref(fig:matriz-correlacion)*) permitió identificar a "Baños", "Superficie cubierta", "Ambientes" y "Dormitorios" como las variables con mayor asociación lineal con el precio. Estas predictoras fueron evaluadas individualmente mediante modelos de regresión lineal simple, cuya capacidad de generalización se estimó mediante validación cruzada de 10 folds implementada con caret. Para cada modelo se registraron métricas de desempeño como el r^2^ y el MSE. Aunque la variable "Baños" presentó el menor error promedio, su naturaleza discreta generó un ajuste deficiente, por lo que se seleccionó "Superficie cubierta" como predictora final para la regresión lineal simple.


<!-- Se muestran ambas para fines comparativos internos, de garantizar bunas practicas
     en la liempieza. Solo se "utilzia" la modificada-->

```{r matriz-correlacion, fig.show="hold", out.width="50%", fig.cap="Matrices de correlación.", fig.subcap=c("Conjunto completo con datos crudos.", "Tras recortar el percentil 99 superior y realizar imputaciones."), fig.align="center"}
 numeric_vars <- datos %>% select(rooms, bedrooms, bathrooms,
                              surface_total, surface_covered, price)
 M_cor <- cor(numeric_vars)
 colnames(M_cor) <- c("Ambientes", "Dormitorios", "Baños", "Sup. Total", "Sup. Cubierta", "Precio")
 rownames(M_cor) <- colnames(M_cor)
 corrplot(M_cor, method = "color", type = "upper", addCoef.col = "black",
          tl.col = "black", tl.srt = 45, number.cex = 0.8, diag = FALSE)
 
 
 numeric_vars_modif <- df_mod %>% select(rooms, bedrooms, bathrooms,
                              surface_total, surface_covered, price)
 M_cor_modif <- cor(numeric_vars_modif)
 colnames(M_cor_modif) <- c("Ambientes", "Dormitorios", "Baños", "Sup. Total", "Sup. Cubierta", "Precio")
 rownames(M_cor_modif) <- colnames(M_cor_modif)
 corrplot(M_cor_modif, method = "color", type = "upper", addCoef.col = "black",
          tl.col = "black", tl.srt = 45, number.cex = 0.8, diag = FALSE)
```     



```{r boxplots, fig.show='hide'}
datos_numeric <- datos_sin_na %>% 
  select(rooms, bedrooms, bathrooms, surface_total, surface_covered, price)

for(col in colnames(datos_numeric)){
 boxplot <- ggplot(datos_numeric, aes(y = .data[[col]])) +
    geom_boxplot() +
    theme_minimal()
 
 print(boxplot)
}
```

Para el desarrollo del modelo de Regresión Lineal Múltiple, se utilizó la función lm() para predecir el precio de las viviendas. La identificación del conjunto óptimo de variables predictoras se realizó mediante un algoritmo de selección forward, el cual incorpora variables de manera secuencial basándose en la mejora del ajuste estadístico (*[@james2021]*). Con el fin de mitigar el riesgo de sobreajuste y asegurar la capacidad de generalización del modelo, la selección no se limitó al error de entrenamiento, sino que se empleó una estrategia de Validación Cruzada (Cross-Validation) de 10 folds. Bajo este esquema, se seleccionó el modelo que minimizó el Error Cuadrático Medio (MSE) promedio de validación.

En una segunda instancia, se abordó la segmentación de las viviendas en Capital Federal mediante un análisis de agrupamiento no supervisado utilizando el algoritmo K-means. Dado que este método es sensible a las escalas de medición, se procedió a la estandarización de las variables numéricas (superficie y ambientes) para garantizar que todas tuvieran el mismo peso relativo en el cálculo de las distancias euclidianas (*[@kassambra2017]*). El número óptimo de clústeres se determinó mediante el Método del Codo (Elbow Method), identificando el punto de inflexión donde la Suma de Cuadrados Intra-clúster (WSS) comienza a estabilizarse. Finalmente, la calidad y cohesión de los segmentos obtenidos se validó a través del coeficiente de Silhouette (Silueta), evaluando la relación entre la disimilitud interna de los grupos y su separación externa (*[@rousseeuw1987]*).

# Resultados

<!-- A partir de acá es EDA para el análisis directo de la varriable precio-->

```{r price-dist, fig.cap = "Distribución del precio de venta de las propiedades.", fig.subcap = c("Escala lineal.", "Escala logarítmica."), fig.ncol = 2, out.width = "48%", fig.height = 3.2}
ggplot(df_mod, aes(x = price)) +
  geom_histogram(bins = 50, fill = "#66c2a5", alpha = 0.7) +
  scale_x_continuous(labels = label_number(scale = 1e-3, suffix = "k")) +
  labs(x = "Precio [USD]", y = "Cantidad de propiedades") +
  tema +
  theme(axis.title = element_text(size = 11))

ggplot(df_mod, aes(x = price)) +
  geom_histogram(bins = 50, fill = "#fc8d62", alpha = 0.7) +
  scale_x_log10(labels = label_number(scale = 1e-3, suffix = "k")) +
  labs(x = "Precio [USD]", y = "Cantidad de propiedades") +
  tema +
  theme(axis.title = element_text(size = 11))
```

```{r analisis-barrios, results='hide'}
df_barrios <- df %>%
  filter(str_detect(Region, "Zona Norte|Zona Sur|Zona Oeste|Capital Federal")) %>%
  mutate(Region = str_replace(Region, ".*G\\.B\\.A\\. ", "")) %>% 
  group_by(Region, barrio_localidad) %>%
  summarise(median_price_m2 = median(price_m2),
            q1_price_m2     = quantile(price_m2, 0.25), 
            q3_price_m2     = quantile(price_m2, 0.75),
            std_price_m2    = sd(price_m2),.groups = 'drop')
df_barrios
```


```{r densidadesXregion, fig.cap = "Distribución del precio mediano por m$^{2}$ según región.", fig.height = 3.4, out.width = "80%"}
ggplot(df_barrios, aes(x = Region, y = median_price_m2, color = Region)) +
  geom_violin(aes(fill = Region), alpha = 0.4, color = NA, trim = FALSE, show.legend = FALSE) +
  geom_jitter(width = 0.15, size = 2.5, alpha = 0.7, show.legend = FALSE) +
  scale_fill_brewer(palette = paleta) +
  scale_color_brewer(palette = paleta) +
  tema + 
  labs(y = bquote("Precio promedio por " ~ m^2 ~ "[USD/" ~ m^2 ~ "]")) + 
  theme(
    strip.text = element_text(face = "bold"),      
    axis.title.x = element_text(face = "bold"),  
    axis.text.x = element_text(face = "bold"),
  )

```

```{r precioXbarrio, fig.cap = "Precio mediano por $m^{2}$ por barrio o localidad del Gran Buenos Aires, segmentado por zona. Las barras representan el rango intercuartílico.", fig.height = 5.5, out.width = "95%"}

paleta_completa <- paletteer_d("RColorBrewer::Set2")

df_barrios %>%
  group_by(Region) %>%
  filter(str_detect(Region, "Zona Norte|Capital Federal")) %>% 
  slice_head(n = 10) %>% 
  ungroup()  %>% 
  ggplot(aes(x = reorder(barrio_localidad, median_price_m2), 
                         y = median_price_m2, fill = Region, color = Region)) + # Añadido color aquí para las errorbars
  geom_col(alpha = 0.7, show.legend = FALSE) +
  coord_flip()+
  scale_y_continuous(labels = label_number(scale = 1e-3, suffix = "k")) +
  geom_errorbar(aes(ymin = median_price_m2 - q1_price_m2, 
                    ymax = median_price_m2 + q3_price_m2), width = 0.3,
                show.legend = FALSE, color="black")   +
  facet_wrap(~Region, scales = "free_y")+
  scale_fill_manual(values = paleta_completa[1:2]) +
  scale_color_manual(values = paleta_completa[1:2]) +
  labs(x = NULL, 
       y = bquote("Precio promedio por " ~ m^2 ~ "[USD/" ~ m^2 ~ "]")) +
  tema +
  theme(
    strip.text = element_text(face = "bold"),      
    axis.title.x = element_text(face = "bold"),   
    axis.text.y = element_text(face = "bold") 
  )


df_barrios %>%
  group_by(Region) %>%
  filter(str_detect(Region, "Zona Sur|Zona Oeste")) %>% 
  slice_head(n = 10) %>% 
  ungroup()  %>% 
  ggplot(aes(x = reorder(barrio_localidad, median_price_m2), 
                         y = median_price_m2, fill = Region, color = Region)) + # Añadido color aquí para las errorbars
  geom_col(alpha = 0.7, show.legend = FALSE) +
  coord_flip()+
  scale_y_continuous(labels = label_number(scale = 1e-3, suffix = "k")) +
  geom_errorbar(aes(ymin = median_price_m2 - q1_price_m2, 
                    ymax = median_price_m2 + q3_price_m2), width = 0.3,
                show.legend = FALSE, color="black")   +
  facet_wrap(~Region, scales = "free_y")+
  scale_fill_manual(values = paleta_completa[3:4]) +
  scale_color_manual(values = paleta_completa[3:4]) +
  labs(x = NULL, 
       y = bquote("Precio promedio por " ~ m^2 ~ "[USD/" ~ m^2 ~ "]")) +
  tema +
  theme(
    strip.text = element_text(face = "bold"),      
    axis.title.x = element_text(face = "bold"),   
    axis.text.y = element_text(face = "bold") 
  )

```


```{r box-precio, fig.cap = "Precio de venta según (a) tipo de propiedad y (b) región.", fig.subcap = c("",""), out.width = "49%", fig.show = "hold", fig.height = 3.6}
ggplot(df_mod, aes(x = property_type, y = price, fill = property_type)) +
  geom_boxplot(alpha = 0.7, outlier.alpha = 0.05) +
  scale_y_continuous(labels = label_number(scale = 1e-3, suffix = "k")) +
  labs(x = NULL, y = "Precio [USD]") +
  tema + theme(legend.position = "none") +
  scale_fill_brewer(palette = paleta) +
  theme(axis.title = element_text(size = 11))

df_mod %>% 
      mutate(Region = str_replace(Region, ".*G\\.B\\.A\\. ", "")) %>% 
  ggplot(aes(x = reorder(Region, price, median), y = price, fill = Region)) +
  geom_boxplot(alpha = 0.7, outlier.alpha = 0.05) +
  coord_flip() +
  scale_y_continuous(labels = label_number(scale = 1e-3, suffix = "k")) +
  labs(x = NULL, y = "Precio [USD]") +
  tema + theme(legend.position = "none") +
  scale_fill_brewer(palette = paleta) +
  theme(axis.title = element_text(size = 11))
```



```{r rls-composicion}
posibles_predictoras <- c("bathrooms", "surface_covered", "rooms", "bedrooms")

# Preparamos una tabla para guardar los resultados finales
resumen_metricas <- data.frame(variable = posibles_predictoras, r2_promedio = 0, mse_promedio = 0, rmse_promedio = 0)
resultados_detallados <- list()

set.seed(5)

folds <- createFolds(df_mod$price, k = 10)

# recorremos cada variable predictora
for (i in 1:length(posibles_predictoras)) {
  
  variable_actual <- posibles_predictoras[i]
  r2_por_fold <- numeric(10)
  mse_por_fold <- numeric(10)
  
  # recorremos los 10 folds
  for (k in 1:10) {
    # Seleccionamos los índices para validación en esta iteración
    indices_val <- folds[[k]]
    
    # Dividimos el dataset
    train_fold <- df_mod[-indices_val, ]
    val_fold <- df_mod[indices_val, ]
    
    # Ajustamos el modelo RLS con los datos de entrenamiento
    formula_rls <- as.formula(paste("price ~", variable_actual))
    modelo <- lm(formula_rls, data = train_fold)
    
    # Predecimos sobre el conjunto de validacion
    predicciones <- predict(modelo, val_fold)
    
    r2_por_fold[k] <- summary(modelo)$r.squared
    mse_por_fold[k] <- mean((predicciones - val_fold$price)^2)
  }
  
  resultados_detallados[[i]] <- data.frame(
    variable = variable_actual,
    fold = 1:10,
    mse = mse_por_fold,
    rmse = sqrt(mse_por_fold) # Expresado en dólares para entenderlo mejor
  )
  
  # Guardamos los promedios finales para esta variable
  resumen_metricas$r2_promedio[i] <- mean(r2_por_fold)
  resumen_metricas$mse_promedio[i] <- mean(mse_por_fold)
  resumen_metricas$rmse_promedio[i] <- sqrt(mean(mse_por_fold))
}


resumen_metricas <- resumen_metricas %>% 
  arrange(rmse_promedio) %>% # Ordenamos para encontrar la que tiene el menor error
  mutate(variable = recode(variable, 
                           "bathrooms" = "Baños",
                           "surface_covered" = "Superficie cubierta",
                           "rooms" = "Ambientes",
                           "bedrooms" = "Dormitorios")) %>% 
  rename(`Predictora` = variable,
         `r$^2$` = r2_promedio,
         `MSE` = mse_promedio,
         `RMSE` = rmse_promedio)

kable(resumen_metricas, caption = "Modelos de RLS ordenados por capacidad explicativa", digits = 2, align = "lrrr", format.args = list(big.mark = ","), escape = FALSE, booktabs = TRUE) %>% 
  kable_styling(latex_options = c("HOLD_position")) %>% 
  row_spec(0, bold = TRUE)

```

```{r evaluacion-kfolds, results='hide'}
# Esto es para evaluar que efectivamente cualquiera sea la variable con menor RMSE cree un modelo fuerte/robusto y no simplemente sea un fold en especifico que disminuyó el promedio dramáticamente. 
tabla_completa_cv <- bind_rows(resultados_detallados) 
tabla_completa_cv
```

Si bien la variable bathrooms es la que menos RMSE presenta, al ser discreta y no continua, no construye un buen modelo predictivo para price por si sola, esto incluso lo podemos visualizar en el siguiente scatter plot donde se observa que claramente no hay una relacion linear y el modelo no ajusta bien. Por lo que, elegiremos surface_covered como variable predictora



```{r rls-bathrooms, results = "hide"}
rls_bathrooms <- lm(price ~ bathrooms, df_mod)

coefs <- summary(rls_bathrooms)$coefficients
b0 <- coefs[1,1]
b1 <- coefs[2,1]


df_mod%>% 
  group_by(bathrooms) %>% 
  summarise(mean_price = mean(price, na.rm = TRUE)) %>% 
  ggplot(aes(x = bathrooms, y = mean_price)) +
  geom_point() +
  scale_y_continuous(labels = label_number(scale = 1e-3, suffix = "k")) +
  geom_abline(intercept = b0, slope = b1, color = "red") +
  labs(x = "Baños", y = "Precio [USD]") +
  tema
```


```{r rls-surface-fit}
rls_surface <- lm(price ~ surface_covered, data = df_mod)
coeficientes <- summary(rls_surface)$coefficients
b0 <- coeficientes[1,1]
b1 <- coeficientes[2,1]

r2_sc <- summary(rls_surface)$adj.r.squared 
```


```{r rls-surface-plot, fig.cap = "Regresión lineal simple del precio sobre la superficie cubierta (muestra aleatoria de 15.000 propiedades).", fig.subcap = c("Recta ajustada sobre los datos.", "Residuos frente a la superficie cubierta."), fig.ncol = 2, out.width = "48%", fig.height = 3.3}
set.seed(200)
muestra <- df_mod %>% slice_sample(n = 1000)

ggplot(muestra, aes(x = surface_covered, y = price)) +
  geom_point(color = "#66c2a5", size = 1.2, alpha = 0.4) +
  geom_abline(color = "#fc8d62", intercept = b0, slope = b1) +
  scale_y_continuous(labels = label_number(scale = 1e-3, suffix = "k")) +
  labs(x = bquote("Superficie cubierta "(m^2)), 
       y = "Precio [USD]") +
  tema

muestra <- muestra %>% mutate(ajustado = predict(rls_surface, muestra), residuo = price - ajustado)
ggplot(muestra, aes(x = surface_covered, y = residuo)) +
  geom_point(color = "#8da0cb", size = 1.2, alpha = 0.4) +
  geom_hline(yintercept = 0, linetype = "dashed", color = "#fc8d62") +
  scale_y_continuous(labels = label_number(scale = 1e-3, suffix = "k")) +
  labs(x = bquote("Superficie cubierta "(m^2)), 
                  y = "Residuo [USD]") +
  tema
```


```{r funciones-seleccion-forward}
calculo_MSE <- function(y_pred, y_real){
   res <- mean((y_pred - y_real)^2)
   return(res)
}

agregar_variable <- function(nueva_predictora, df0, dataframe) {
  df0[,nueva_predictora] <- dataframe[,nueva_predictora] # toma una columna especifica de un df de referencia y la inserta en otro dataframe
  return(df0)
}

# función núcleo de cada iteración del algoritmo forward. El objetivo es medir que "tan buena" es una variable candidata para ser la próxima en entrar al modelo
evaluar_predictora <- function(predictora, df0, dataframe, variable_respuesta){
  # agregamos a df0 la predictora a evaluar con una funcion auxiliar
  df_parcial <- agregar_variable(predictora, df0, dataframe)
  
  # la formula contiene todas las predictoras disponibles
  f <- as.formula(paste0(variable_respuesta, "~ ."))
  
  modelo <- lm(f, data = df_parcial) # ajustamos un modelo lineal usando solo los datos del df de trabajo
  mse <- mean(modelo$residuals**2) # calculamos el MSE de entrenamiento
  resultados <- list(df_nuevo = df_parcial, MSE = mse) 
  return(resultados)
}

encontrar_orden_predictoras <- function(nombre_respuesta, dataframe){
  orden_predictoras <- c() # aca guardaremos la secuencia en la que entran las variables
  MSE <- c() # aca vamos a guardar el MSE de entrenamiento alcanzado en cada paso tras decidir qué variable agregar
  
  # inicializamos un df que tiene solamente la variable respuesta
  df_parcial <- dataframe[, nombre_respuesta, drop=F] 
  
  while (dim(df_parcial)[2] != dim(dataframe)[2]){ # mientras falten variables por agregar (es decir, el numero de columnas de df parcial sea distinto al df original)
    
    MSEt <- c() # aca guardamos los MSE de entrenamiento
    columnas_evaluadas <- c()
    
    for(col in names(dataframe)){ # recorremos las columnas del dataset original
      
      if (!(col %in% names(df_parcial))){ # col no esta ya agregada
        columnas_evaluadas <- c(columnas_evaluadas, col) 
        MSEt <- c(MSEt, evaluar_predictora(col, df_parcial, dataframe, nombre_respuesta)$MSE) 
        # llamamos a la fun auxiliar para ajustar el modelo lineal con las variables ya seleccionadas mas la nueva candidata, obteniendo el MSE de entrenamiento 
      }
      
    } # aca empieza la logica de seleccion greedy
    mejor_predictora <- columnas_evaluadas[which.min(MSEt)] # identificamos cuál de las variables evaluadas produjo el MSE de entrenamiento mas bajo
    
    # actualizamos los registros
    MSE <- c(MSE, MSEt[which.min(MSEt)])  
    orden_predictoras <- c(orden_predictoras, mejor_predictora)
    
    df_parcial <- agregar_variable(mejor_predictora, df_parcial, dataframe) # incorporamos permanentemente la mejor predictora a df parcial 
  }
  
  # devolvemos una lista con el orden de incorporacion de las variables y la evolucion del MSE de entrenamiento
  return(list(orden_predictoras = orden_predictoras, MSE = MSE)) 
}

seleccion_forward <- function(nombre_respuesta, dataframe, folds){
  
  # el orden en el que las variables deben entrar al modelo según su desempeño en el entrenamiento
  orden <- encontrar_orden_predictoras(nombre_respuesta, dataframe)$orden_predictoras 
  MSEval <- c()
  MSEtrain <- c()
  for (i in 1:length(orden)){ # recorre cada tamaño de modelo posible (desde un modelo con 1 sola var hasta otro con todas las var p)
    
    # para cada tamaño i el codigo intentara estimar qué tan bien funcionaria ese modelo con datos nuevos
    MSEv <- c()
    MSEt <- c()
    for (k in 1:length(folds)){  # Para cada tamaño de modelo i, se realiza una validación cruzada para obtener una estimación robusta del error
      f <- as.formula(paste0(nombre_respuesta," ~ ."))
      m <- lm(f, data = dataframe[-folds[[k]], c(orden[1:i], nombre_respuesta)])
      predichos <- predict(m, dataframe[folds[[k]], orden[1:i], drop = F])
      
      MSEv <- c(MSEv, calculo_MSE(predichos, dataframe[folds[[k]], nombre_respuesta, drop = TRUE]))
      MSEt <- c(MSEt, mean(m$residuals**2))
    }

    MSEval <- c(MSEval, mean(MSEv))
    MSEtrain <- c(MSEtrain, mean(MSEt))
  }
  # identificar cuál es el tamaño i que minimizó el error de validación
 variables_seleccionadas <- c(orden[1:which.min(MSEval)], nombre_respuesta)
 return(
  list(
      MSEval = MSEval, # El vector con los errores de validación para cada tamaño de modelo.
      MSEtrain = MSEtrain, # El vector con los errores de entrenamiento para cada tamaño de modelo.
      orden_predictoras = orden, # La secuencia completa de variables.
      dataframe = dataframe[, variables_seleccionadas] # El df final reducido, que tiene solo la variable respuesta y las variables seleccionadas que minimizan el error de predicción
    )
  )
}
```

```{r rlm-seleccion-variables}
set.seed(200)

df_predictoras_rlm <- df_mod %>% 
  select(-Id, -Pais, -price_m2) %>% 
  mutate(price = price)

rlm_folds <- createFolds(df_predictoras_rlm$price, k = 10)


seleccion_predictoras_price <- seleccion_forward("price", df_predictoras_rlm, rlm_folds)

rlm_metricas_predictoras <- data.frame(
  n_vars = seq_along(seleccion_predictoras_price$MSEval),
  modelo = glue("M {1:length(seleccion_predictoras_price$MSEval)}"),
  predictoras = str_to_title(seleccion_predictoras_price$orden_predictoras),
  MSEval = (seleccion_predictoras_price$MSEval)/1e9,
  MSEtrain = (seleccion_predictoras_price$MSEtrain)/1e9
)


rlm_metricas_predictoras %>%
  select(-n_vars) %>% 
  mutate(predictoras = recode(predictoras,
                              "Bathrooms" = "Baños",
                              "Barrio_localidad" = "Barrio/Localidad",
                              "Surface_covered" = "Superficie cubierta",
                              "Property_type" = "Tipo de propiedad",
                              "Surface_total" = "Superficie total",
                              "Rooms" = "Ambientes",
                              "Bedrooms" = "Dormitorios",
                              "Region" = "Región")) %>% 
  mutate(predictoras = if_else(row_number() == 1, 
                               predictoras, 
                               glue("+ {predictoras}"))) %>% 
  rename(`Modelo`= modelo,
         `Predictoras (acumuladas)` = predictoras,
         `MSE validación (x10$^9$)` = MSEval,
         `MSE entrenamiento (x10$^9$)` = MSEtrain) %>% 
  
  kable(caption = "Comparación de modelos de RLM según variables predictoras utilizadas respectivamente.", 
        digits  = c(0, 0, 2, 2), align = "llrr", format.args = list(big.mark = ","), escape = FALSE, booktabs = TRUE) %>% 
  kable_styling(latex_options = c("HOLD_position")) %>% 
  row_spec(0, bold = TRUE)
```


Para determinar la cantidad óptima de variables en el modelo de regresión lineal múltiple, analizamos el MSE de validación obtenido mediante validación cruzada para modelos con 1 a 8 predictoras.
La curva de MSE muestra una disminución pronunciada entre 1 y 3 variables, seguida de una mejora moderada al incorporar la cuarta. A partir de ese punto, el MSE se estabiliza y las diferencias entre modelos más complejos son marginales (del orden de 0.02 × 10⁹), lo cual resulta irrelevante dada la escala de la variable respuesta.
Por criterios de parsimonia y estabilidad, seleccionamos el modelo con 4 variables, correspondiente al punto de inflexión (“codo”) de la curva. Este modelo logra un equilibrio adecuado entre capacidad predictiva y complejidad, evitando incorporar predictoras que no aportan mejoras significativas en la generalización.

```{r rlm-evaluacion, fig.cap = "Error cuadrático medio de validación cruzada según el número de variables incluidas en el modelo de RLM.", fig.height = 3.2, out.width = "75%"}
ggplot(rlm_metricas_predictoras, aes(x = n_vars, y = MSEval)) +
  geom_line(linewidth = 1, color = "#00BFC4") +
  geom_point(size = 3, color = "#00BFC4", alpha=0.7) +
  geom_vline(xintercept = 3, linetype = 2, color = "#fc8d62") +
  labs(x = "Número de variables en el modelo",
       y = bquote("MSE "(x10^9))) +
  tema
```





```{r rlm-final}
predictoras_finales_rlm <- seleccion_predictoras_price$orden_predictoras[1:4]

formula_final <- as.formula(
  paste("price ~", paste(predictoras_finales_rlm, collapse = " + "))
)

modelo_final <- lm(formula_final, data = df_predictoras_rlm)

```



```{r rlm-plot, fig.cap = "Precios predichos por el modelo final de RLM frente a los precios reales observados.", fig.height = 3.4, out.width = "95%"}
df_plot <- data.frame(
  real = (df_predictoras_rlm$price)/1e3,
  pred = (predict(modelo_final))/1e3
)

set.seed(200)
muestra <- df_plot %>% slice_sample(n = 2000)


ggplot(muestra, aes(x = real, y = pred)) +
  geom_point(alpha = 0.4, color = "#66c2a5") +
  geom_abline(intercept = 0, slope=1,color = "#fc8d62", linewidth = 1) + 
  labs(x = bquote("Precio real "(x10^3)),
       y = bquote("Precio predicho "(x10^3))) +
  tema
```


Para evitar problemas de memoria y acelerar el cálculo, se utilizó una muestra aleatoria de 5,000 observaciones, suficiente para capturar la estructura general del dataset y obtener una estimación estable del número óptimo de clústeres.

```{r estandarizacion-kmeans, results = "hide"}

caba <- df_mod %>%
  filter(Region == "Capital Federal")

# Remuestreo menor para poder ejecutar proceso de clustering en un tiempo razonable
set.seed(10)
# Escalado: primero seleccionamos las numéricas de interés, luego estandarizamos
caba_scaled <- caba %>%
  select(surface_covered, rooms, bedrooms, bathrooms) %>%
  scale() %>%
  as.data.frame()

caba_scaled_sample <- caba_scaled %>% sample_n(5000)

summary(caba_scaled_sample) 
```



```{r barrios-caros-caba}
caba %>% 
  group_by(barrio_localidad) %>%
  summarise(n = n(), median_price = median(price),
            median_price_m2 = median(price_m2), .groups = "drop") %>% 
  filter(n >= 200) %>%
  arrange(desc(median_price_m2)) %>%
  head(8) %>% 
  rename(`Barrio` = barrio_localidad,
         `Cantidad` = n,
         `Mediana del precio [USD]` = median_price,
         `Mediana del precio por m$^2$ [USD/m$^2$]` = median_price_m2) %>% 
  kable(booktabs = TRUE, digits = 0,
        caption = "Barrios de CABA más valorizados por precio por m$^{2}$ cubierto (mín. 200 registros).",
        align = "lrrr", format.args = list(big.mark = ","), escape = FALSE) %>%
  kable_styling(latex_options = c("HOLD_position")) %>%
  row_spec(0, bold = TRUE)

```

```{r boxplots-atipicos, fig.show='hide'}
for(col in colnames(caba_scaled)){
 boxplot <- ggplot(caba_scaled, aes(y = .data[[col]])) +
    geom_boxplot() +
    theme_minimal()
 
 print(boxplot)
 
  atipcs <- caba_scaled %>% 
       filter(.data[[col]] > quantile(.data[[col]], 0.75, na.rm = TRUE) 
                            + 1.5 * IQR(.data[[col]], na.rm = TRUE))
     
    print(glue("Columna '{col}' -> Cantidad de atípicos superiores: {nrow(atipcs)}"))
    cat("\n--------------------------------------------------\n") 
}
```


```{r elbow-kmeans, fig.cap = "Método del codo: suma de cuadrados intra-clúster (WSS) en función del número de clústeres k.", fig.height = 3.2, out.width = "95%"}
set.seed(10)
# Elbow method para encontrar la cantidad de clusters optima
elb <- fviz_nbclust(caba_scaled_sample, kmeans, method = "wss", k.max = 10) +
  labs(x = "Número de clústers (k)",
       y = "Suma de cuadrados intra-clúster (WSS)")

# Modificación color, tamaño y opacidad de puntos y linea
elb$layers[[1]]$aes_params$colour <- "#00BFC4" # Color de la línea
elb$layers[[1]]$aes_params$size <- 1.5         # Grosor de la línea
elb$layers[[2]]$aes_params$colour <- "#00BFC4" # Color de los puntos 
elb$layers[[2]]$aes_params$alpha <- 0.4        # Transparencia solo de los puntos
elb$layers[[2]]$aes_params$size <- 3           # Tamaño de los puntos


elb + geom_vline(xintercept = 4, linetype = 2, color = "#fc8d62") +
  tema +
  labs(title = NULL)
  
```

El codo se observa en k = 4, donde la disminución de WSS deja de ser pronunciada. Por encima de ese valor, las mejoras marginales son pequeñas, indicando que 4 clústeres capturan adecuadamente la estructura del conjunto de datos.



```{r exe-kmeans}
set.seed(10)
kmeans_res <- kmeans(caba_scaled, 4, nstart = 50)  
#Cande: comentarios
ord <- order(tapply(caba$surface_covered, kmeans_res$cluster, mean))
remap <- setNames(seq_along(ord), as.character(ord))
caba$cluster <- factor(remap[as.character(kmeans_res$cluster)], levels = 1:4)

perfil <- caba %>%
  group_by(cluster) %>%
  summarise(n = n(),
            mean_sup_cubierta = mean(surface_covered),
            median_ambientes = median(rooms),
            median_dormitorios = median(bedrooms),
            median_baños = median(bathrooms),
            mean_precio = mean(price), .groups = "drop")
```


```{r cluster-viz, fig.cap = "Segmentos de viviendas de CABA proyectados sobre las dos primeras componentes principales (muestra de 5.000 propiedades).", fig.height = 4, out.height = "8cm"}
set.seed(10)
ip <- sample(nrow(caba_scaled))
segmentos <- c("Básica", "Estándar", "Alta", "Elevada")
fviz_cluster(list(data = caba_scaled[ip, ],
                  cluster = factor(caba$cluster[ip], labels = segmentos)),
             geom = "point", pointsize = 0.6, alpha = 0.4,
             palette = paleta, ellipse.type = "norm", ggtheme = tema) +
  ylim(-5,5)+
  xlim(-4,10)+
  labs(title = NULL, color = "Categoría", fill = "Categoría", shape = "Categoría")

elims <- caba_scaled #Cande: que es esto
```

```{r perfil}
perfil %>%
  mutate(Segmento = c("1 · Básica", "2 · Estándar", "3 · Alta", "4 · Elevada"),
         sup_cubierta = "Sup. cub. (m$^2$)") %>%
  select(Segmento, n, mean_sup_cubierta, median_ambientes, median_dormitorios, median_baños, mean_precio) %>%
  rename(`Categoría` = Segmento,
         `Cantidad` = n,
         `Sup. cubierta (m$^2$)` = mean_sup_cubierta,
         `Ambientes` = median_ambientes,
         `Dormitorios` = median_dormitorios,
         `Baños` = median_baños,
         `Precio [USD]` = mean_precio) %>% 
  kable(booktabs = TRUE, digits = c(0,0,2,1,1,1,0),
        caption = "Estadísticas de los 4 segmentos categorizados de viviendas en CABA.",
        align = "lrrrrrr", format.args = list(big.mark = ","), escape = FALSE) %>%
  kable_styling(latex_options = c("HOLD_position")) %>%
  row_spec(0, bold = TRUE)
```

```{r kmeans-silhouette, fig.cap = "Gráfico de siluetas del agrupamiento \\textit{k}-means ($k = 4$) sobre una submuestra de 1.500 propiedades de CABA. Cada barra es el ancho de silueta $S_i$ de una propiedad, ordenadas dentro de cada segmento: valores cercanos a 1 indican una asignación nítida a su grupo, próximos a 0 una propiedad en la frontera entre segmentos, y negativos una posible mala asignación. La línea punteada marca el ancho de silueta promedio, medida global de la calidad del agrupamiento.", fig.height = 3.4, out.width = "95%"}
set.seed(10)
# La matriz de distancias completa (5.000² ≈ 25 M de celdas) excede la memoria,
# así que la silueta se evalúa sobre una submuestra, reutilizando la asignación
# de clústeres del modelo k-means definitivo para que coincida con los segmentos.
idx <- sample(nrow(caba_scaled), 1500)
sil <- silhouette(as.integer(caba$cluster[idx]), dist(caba_scaled[idx, ]))


segmentos <- c("Básica", "Estándar", "Alta", "Elevada")
sil_prom  <- mean(sil[, "sil_width"])

# Datos de la silueta, ordenados por segmento y, dentro de cada uno, por Si descendente
sil_df <- as.data.frame(sil[, 1:3])
sil_df$cluster <- factor(sil_df$cluster, labels = segmentos)
sil_df <- sil_df[order(sil_df$cluster, -sil_df$sil_width), ]
sil_df$id <- seq_len(nrow(sil_df))

centros_x <- tapply(sil_df$id, sil_df$cluster, function(x){mean(x)-20})  # centro de cada bloque para el eje x

ggplot(sil_df, aes(x = id, y = sil_width, fill = cluster)) +
  geom_col(alpha = 0.7, width = 1) +
  geom_hline(yintercept = sil_prom, linetype = 2, color = "#2c3e50") +
  annotate("text", x = Inf, y = sil_prom, hjust = 1.02, vjust = -0.6, size = 3,
           color = "#2c3e50", label = sprintf("Promedio = %.2f", sil_prom)) +
  scale_fill_brewer(palette = "Set2") +
  scale_x_continuous(breaks = centros_x, labels = segmentos, expand = c(0, 0)) +
  labs(title = NULL, x = NULL, y = expression("Ancho de silueta " * (S[i]))) +
  guides(fill = "none") +
  tema
```

El ancho de silueta promedio es moderado y positivo, lo que confirma que los cuatro segmentos están razonablemente cohesionados y separados. Los segmentos compactos y premium —los extremos de superficie— exhiben siluetas más altas, mientras que las pocas barras negativas corresponden a propiedades en la frontera entre los grupos intermedios.


# Discusiones

\newpage

# Referencias

\printbibliography[heading=none]
\renewcommand{\printbibliography}[1][]{}

\newpage

# Anexos

```{r tablita-na}
datos_raw %>%
  summarise(across(everything(), ~ mean(is.na(.)))) %>%
  pivot_longer(everything(), names_to = "variable", values_to = "prop_na") %>%
  ggplot(aes(x = reorder(variable, prop_na), y = prop_na)) +
  geom_col(fill = "#8da0cb", width = 0.3, alpha = 0.5) +
  geom_point(color = "#2c3e50", size = 2.5) +
  geom_text(aes(label = percent(prop_na, accuracy = 0.1)),
            hjust = -0.3, size = 3, color = "#2C3E50", fontface = "bold") +
  coord_flip() +
  scale_y_continuous(labels = percent_format(), expand = expansion(mult = c(0, 0.18))) +
  labs(y = "Porcentaje de datos faltantes (NA)", x = NULL) +
  tema

```



```{r cluster-distancias, fig.cap = "Matriz de distancias en el espacio estandarizado (superficie cubierta, ambientes, dormitorios y baños). La diagonal (recuadrada) mide la cohesión intra-clúster como distancia media de las propiedades a su centroide; fuera de la diagonal, la separación inter-clúster entre centroides. Valores bajos en la diagonal y altos fuera de ella indican grupos compactos y bien separados.", fig.height = 3.4, out.height = "7.5cm"}
seg_lab <- c("Básica", "Estándar", "Alta", "Elevada")

# Centroides reordenados según el mismo remapeo por superficie cubierta
centros <- kmeans_res$centers[ord, ]

# Matriz combinada:
#   - fuera de la diagonal: distancia euclídea entre centroides (separación inter-clúster)
#   - diagonal: distancia media de cada propiedad a su centroide (cohesión intra-clúster)
D <- as.matrix(dist(centros))
diag(D) <- sqrt(kmeans_res$withinss[ord] / kmeans_res$size[ord])
dimnames(D) <- list(seg_lab, seg_lab)

heat <- as.data.frame(as.table(D)) %>%
  set_names(c("Seg_A", "Seg_B", "distancia")) %>%
  mutate(
    diagonal = Seg_A == Seg_B,
    Seg_A = factor(Seg_A, levels = seg_lab),
    Seg_B = factor(Seg_B, levels = rev(seg_lab))
  )

# Calidad global de la partición (proporción de varianza explicada por los grupos)
ratio_bss <- kmeans_res$betweenss / kmeans_res$totss

ggplot(heat, aes(Seg_A, Seg_B, fill = distancia)) +
  geom_tile(color = "white", linewidth = 1.2) +
  geom_tile(data = filter(heat, diagonal),
            fill = NA, color = "#fc8d62", linewidth = 1.4) +
  geom_text(aes(label = sprintf("%.2f", distancia),
                color = distancia > 0.55 * max(distancia)),
            fontface = "bold", size = 4.2, show.legend = FALSE) +
  scale_color_manual(values = c(`TRUE` = "white", `FALSE` = "#2c3e50")) +
  scale_fill_gradientn(
    colours = c("#FFFFFF", "#A6DBCB", "#66C2A5", "#2E8B6F", "#1B5E4F"),
    name = "Distancia") +
  coord_equal() +
  labs(x = NULL, y = NULL,
       subtitle = glue("Variación explicada (inter/total SS): {percent(ratio_bss, accuracy = 0.1)}")) +
  tema +
  theme(panel.grid = element_blank(),
        axis.text = element_text(face = "bold"),
        plot.subtitle = element_text(face = "italic"))
```







