---
title: "**Trabajo Práctico 2**"
subtitle: |
  Laboratorio de Datos - Instituto de Cálculo  
  Facultad de Ciencias Exactas y Naturales - Universidad de Buenos Aires
author: |
  Grupo Nº 3:  
  Gesualdi Santiago y Palmer Candela Magalí
date: "`r Sys.Date()`"

output:
  bookdown::pdf_document2:
    latex_engine: xelatex
    toc_depth: 3
    toc_float: true
    number_sections: true
    citation_package: biblatex
    extra_dependencies: ["subfig"]
    
classoption: titlepage
bibliography: referencias.bib
biblio-style: apa
link-citations: true
lang: es
geometry: "margin=2.5cm"
mainfont: "Times New Roman"
fontsize: 11pt
linestretch: 1.5

header-includes:
  - \usepackage{float}
  
  - \usepackage{titlesec}
  - \titleformat{\section}{\fontsize{16}{18}\bfseries}{\thesection}{1em}{}
  - \titleformat{\subsection}{\fontsize{14}{16}\bfseries}{\thesubsection}{1em}{}
  
  - \definecolor{gris}{RGB}{89, 88, 88}

  - \usepackage{titling}
  - \pretitle{\begin{center}\vspace{\fill}\fontsize{16}{18}\selectfont}
  - \posttitle{\par\end{center}}
  - \preauthor{\begin{center}\fontsize{11}{13}\selectfont}
  - \postauthor{\par\end{center}}
  - \predate{\begin{center}\fontsize{11}{13}\selectfont}
  - \postdate{\end{center}\vspace{\fill}}

---



<!-- comentarios/tips a tener en cuenta: -->
<!-- - Para la descripcion de base de datos en metodologia podemos hacer una tabla descriptiva de las variables (por ej vars continuas: media y rango, vars categoricas: porcentajes). Normalmente es la "tabla 1" de TODOS los informes de analisis de datos, hasta hay paquetes/librerias con funciones que las hacen, una es "arsenal". En esa misma tabla debe estar la informacion sobre datos faltantes. -->
<!-- - Para regresion lineal simple es una buena practica hacer una tabla con los estimadores (R2, etc). A veces no es necesario mostrarla pero sí es algo bueno hacerla para tener una idea de como va el modelo. -->
<!--  - Graficos con facetas tambien es buena idea si mostras varios tipos de regresion o por ej en polinomial y mostras varios grados de un mismo polinomio.  -->
<!--  - No es necesario mostrar TODOS los graficos y tablas creados, pero sí es necesario incluirlo en el codigo. -->
<!--  - MUCHO CUIDADO con sobre ajustar (hizo mucho enfasis en esto, como que era una trampa en uno de los ejercicios) -->
<!--  - Todas las desiciones tomadas deben estar fundamentadas -->
<!--  - Buena practica incluir alcances y ventajas (si las hay) en el parrafo de limitaciones -->
<!--  - Evaluar muy a detalle qué metrica conviene usar para evaluar la capacidad predivtiva de los modelos. Mas que nada en la parte que involucra la variable del precio (que son miles de dolares). (pista sobre esto: tiene que ver con arboles) -->


\newpage

# Introducción

El mercado inmobiliario es un sector dinámico cuya comprensión resulta fundamental para diversos actores económicos y sociales. En este contexto, el presente informe analiza un conjunto de datos que reúne información sobre precios de viviendas en la Ciudad Autónoma de Buenos Aires (CABA) y el Gran Buenos Aires correspondiente al año 2020. Los datos analizados provienen de la plataforma Kaggle, en particular a "Buenos Aires Real State on sale"[@properati] y han sido adaptados con fines didácticos para este estudio.
La importancia de abordar este análisis radica en la necesidad de identificar qué factores, ya sean características edilicias (como superficie, cantidad de ambientes o baños) o localización geográfica, inciden de manera determinante en la valoración de una propiedad. Comprender estas relaciones es clave para interpretar el funcionamiento del mercado, detectar patrones de comportamiento y aportar evidencia que permita tomar decisiones informadas en contextos de compra, venta o planificación urbana.
Además, el mercado inmobiliario presenta una marcada heterogeneidad, propiedades con configuraciones similares pueden exhibir precios muy distintos según su ubicación, distribución interna o condiciones edilicias. Esta variabilidad hace que el análisis estadístico y el modelado predictiva resulten herramientas especialmente valiosas para estudiar esta dinámica. En este trabajo se emplean métodos de regresión lineal simple y múltiple para evaluar la capacidad de distintas variables de explicar el precio de las viviendas, así como técnicas de agrupamiento para identificar conjuntos de propiedades con características estructurales comparables dentro de la región de Capital Federal.
El problema central que busca resolver este trabajo es la identificación de patrones y relaciones entre las variables físicas de las viviendas y su valor de mercado, así como la agrupación de las propiedades en conjuntos con características homogéneas. En función de ello, el objetivo principal del informe es evaluar la capacidad predictiva de distintos modelos y caracterizar los grupos resultantes, aportando una visión integral del comportamiento del mercado inmobiliario en el área analizada.

# Metodología

```{r setup, warning = FALSE, message = FALSE, echo = FALSE}
knitr::opts_chunk$set(echo = FALSE, warning = FALSE, message = FALSE, fig.pos = "H", fig.align = "center")
options(scipen = 999)

library(tidyverse)
library(dplyr)
library(glue)


library(ggplot2)
library(ggrepel)
library(cluster)
library(ggh4x)
library(scales)
library(knitr)
options(kableExtra.latex.load_packages = FALSE) 
library(kableExtra)
library(paletteer)

library(corrplot)
library(caret)

library(boot)
library(factoextra)


# Tema y paleta

tema <- theme_minimal(base_size = 11)
paleta <- "Set2"
```


```{r import_datos}
datos_raw <- read.csv("datosTP2_2026.csv", na.strings = c("NA", ""), stringsAsFactors = TRUE)

datos <- datos_raw
```

```{r descripcion_numericas}
tabla_numericas <- datos %>%
  select(where(is.numeric), -Id) %>%
  pivot_longer(cols = everything(), 
               names_to = "variable", 
               values_to = "valor") %>%
  group_by(variable) %>%
  summarise(
    media = mean(valor, na.rm = TRUE),
    mediana = median(valor, na.rm = TRUE),
    desvio_estandar = sd(valor, na.rm = TRUE),
    minimo = min(valor, na.rm = TRUE),
    maximo = max(valor, na.rm = TRUE),
    nas = sum(is.na(valor))
  ) %>% 
  as.data.frame()

tabla_numericas %>% 
   mutate(variable = case_when(
    variable == "bathrooms" ~ "Baños",
    variable == "barrio_localidad" ~ "Barrio/Localidad",
    variable == "surface_covered" ~ "Superficie cubierta",
    variable == "property_type" ~ "Tipo de propiedad",
    variable == "price" ~ "Precio",
    variable == "surface_total" ~ "Superficie total",
    variable == "rooms" ~ "Ambientes",
    variable == "bedrooms" ~ "Dormitorios",
    variable == "region" ~ "Región",
    TRUE ~ variable
  )) %>% 
  kable(caption = "Estadísticos descriptivos de las variables númericas",
        col.names = c("Variable", "Media", "Mediana", "Desvío estándar", "Mínimo", "Máximo", "Datos Faltantes"), 
        digits = 2, align = "lrrrrrr", table.envir = "table", 
        position = "!h", format.args = list(big.mark = ",")) %>% 
  kable_styling(latex_options = c("HOLD_position")) %>% 
  row_spec(0, bold = TRUE)

```


```{r descripcion_categoricas}
tabla_categoricas <- datos %>%
  select(where(is.factor), -Pais, -barrio_localidad) %>%
  mutate(Region = str_replace(Region, ".*G\\.B\\.A\\. ", "")) %>% 
  pivot_longer(cols = everything(), 
               names_to = "variable", 
               values_to = "categoria") %>%
  
  group_by(variable) %>%
  mutate(cantidad_nas = sum(is.na(categoria))) %>%
  
  filter(!is.na(categoria)) %>%
  group_by(variable, categoria, cantidad_nas) %>%
  summarise(frec_abs = n(), .groups = "drop") %>%
  
  group_by(variable) %>%
  mutate(frec_rel = round(frec_abs / sum(frec_abs), 2)) %>%
  
  ungroup() %>%
  select(variable, categoria, frec_abs, frec_rel, cantidad_nas) %>%

  mutate(variable = recode(variable,
                           "property_type" = "Tipo de propiedad",
                           "Region" = "Región")) %>%
  arrange(variable, desc(frec_abs)) %>%

  as.data.frame()

# Filas por variable -> subtítulos de grupo (rle conserva el orden de la tabla)
grupos <- rle(tabla_categoricas$variable)
index_grupos <- setNames(grupos$lengths, grupos$values)

tabla_categoricas %>%
  select(-variable) %>%
  kable(caption = "Distribución de frecuencias de las variables categóricas principales",
        col.names = c("Categoría", "Frecuencia absoluta", "Frecuencia relativa",
                      "Datos faltantes"), 
        digits = 2, align = "lrrr", table.envir = "table", 
        position = "!h", format.args = list(big.mark = ",")) %>%
  kable_styling(latex_options = c("HOLD_position")) %>%
  row_spec(0, bold = TRUE) %>%
  pack_rows(index = index_grupos, bold = TRUE,
            latex_align = "l", hline_before = TRUE, hline_after = TRUE,
            label_row_css = "text-align: left; 
            border-bottom: 1px solid; border-top: 1px solid")
```



```{r limpieza_dataset}
# Los datos NA's se imputan y se suplantan por la mediana según tipo y cantidad de habitaciones 

# La justificación es que se encuentran correalcionadas fuertemente y los análsis, regresiones y demás

# son realizados por precio que no se utiliza en la imputación

cant_obs_tot <- nrow(datos)
cant_na_bath <- sum(is.na(datos$bathrooms))
prop_na_bath <- cant_na_bath / cant_obs_tot
datos_sin_na <- drop_na(data = datos)


datos <- datos %>%
  group_by(property_type, rooms) %>% # Razonable usar que las habitaciones
                                      # y el tipo dan los baños
  mutate(bathrooms = ifelse(is.na(bathrooms),
                            median(bathrooms, na.rm = TRUE), bathrooms)) %>%
  ungroup()



n_error_sup <- sum(datos$surface_covered > datos$surface_total) 
# No puede haber más superficie
# cubierta que superficie total 

n_error_rooms <- sum(datos$bedrooms > datos$rooms) # No pueden haber más habs. que ambs.
df <- datos %>% filter(surface_covered <= surface_total,
                             bedrooms <= rooms)


# Se agrega columna de precio x m2
df <- df %>% 
  mutate(price_m2  = price/surface_covered)


n_obs_final <- nrow(df)
```



```{r mod_df}
lim_st <- as.numeric(quantile(df$surface_total,   0.99))
lim_sc <- as.numeric(quantile(df$surface_covered, 0.99)) 

df_mod <- df %>%
  filter(price < 999999, surface_total <= lim_st, surface_covered <= lim_sc)

```

```{r surface_dist, fig.cap = "Distribución de la superficie cubierta de las propiedades (escala logarítmica).", fig.subcap = c("Conjunto completo, con colas largas.", "Tras recortar el percentil 99 superior."), fig.ncol = 2, out.width = "48%", fig.height = 3.2}
ggplot(df, aes(x = surface_covered)) +
  geom_histogram(bins = 50, fill = "#66c2a5", alpha = 0.7) +
  scale_x_log10(labels = label_number(scale = 1e-3, suffix = "k")) +
  labs(x = "Superficie cuebierta [m²]", y = "Cantidad de propiedades [u.a.]") +
  tema

# Se encuentran colas muy largas, se prefirió cortar por el 0.01 mayor perctil 
ggplot(df_mod, aes(x = surface_covered)) +
  geom_histogram(bins = 40, fill = "#fc8d62", alpha = 0.7) +
  scale_x_log10(labels = label_number(scale = 1e-3, suffix = "k")) +
  labs(x = "Superficie Cubierta [m²]", y = "Cantidad de propiedades [u.a]") +
  tema
```

<!-- Se muestran ambas para fines comparativos internos, de garantizar bunas practicas
     en la liempieza. Solo se "utilzia" la modificada-->
```{r matriz_correlacion_modificado, include = FALSE}
numeric_vars_modif <- df_mod %>% select(rooms, bedrooms, bathrooms,
                             surface_total, surface_covered, price)
M <- cor(numeric_vars_modif)
corrplot(M, method = "color", type = "upper", addCoef.col = "black",
         tl.col = "black", tl.srt = 45, number.cex = 0.8, diag = FALSE)

numeric_vars <- datos %>% select(rooms, bedrooms, bathrooms,
                             surface_total, surface_covered, price)
M <- cor(numeric_vars)
corrplot(M, method = "color", type = "upper", addCoef.col = "black",
         tl.col = "black", tl.srt = 45, number.cex = 0.8, diag = FALSE)
```


```{r box_plots, include = FALSE}
datos_numeric <- datos_sin_na %>% 
  select(rooms, bedrooms, bathrooms, surface_total, surface_covered, price)

for(col in colnames(datos_numeric)){
 boxplot <- ggplot(datos_numeric, aes(y = .data[[col]])) +
    geom_boxplot() +
    theme_minimal()
 
 print(boxplot)
}
```


# Resultados

<!-- A partir de acá es EDA para el análisis directo de la varriable precio-->

```{r price_dist, fig.cap = "Distribución del precio de venta de las propiedades.", fig.subcap = c("Escala lineal.", "Escala logarítmica."), fig.ncol = 2, out.width = "48%", fig.height = 3.2}
ggplot(df_mod, aes(x = price)) +
  geom_histogram(bins = 50, fill = "#66c2a5", alpha = 0.7) +
  scale_x_continuous(labels = label_number(scale = 1e-3, suffix = "k")) +
  labs(x = "Precio [USD]", y = "Cantidad de propiedades [u.a.]") +
  tema

ggplot(df_mod, aes(x = price)) +
  geom_histogram(bins = 50, fill = "#fc8d62", alpha = 0.7) +
  scale_x_log10(labels = label_number(scale = 1e-3, suffix = "k")) +
  labs(x = "Precio [USD, escala log]", y = "Cantidad de propiedades [u.a]") +
  tema
```

```{r analisis_barrios}
df_barrios <- df %>%
  filter(str_detect(Region, "Zona Norte|Zona Sur|Zona Oeste|Capital Federal")) %>%
  mutate(Region = str_replace(Region, ".*G\\.B\\.A\\. ", "")) %>% 
  group_by(Region, barrio_localidad) %>%
  summarise(median_price_m2 = median(price_m2),
            q1_price_m2     = quantile(price_m2, 0.25), 
            q3_price_m2     = quantile(price_m2, 0.75),
            std_price_m2    = sd(price_m2),.groups = 'drop')

```


```{r densidadesXregion, fig.cap = "Distribución del precio mediano por m² según región.", fig.height = 3.4, out.width = "80%"}
ggplot(df_barrios, aes(x = Region, y = median_price_m2, color = Region)) +
  geom_violin(aes(fill = Region), alpha = 0.4, color = NA, trim = FALSE, show.legend = FALSE) +
  geom_jitter(width = 0.15, size = 2.5, alpha = 0.7, show.legend = FALSE) +
  scale_fill_brewer(palette = paleta) +
  scale_color_brewer(palette = paleta) +
  tema + 
  labs(
    x = NULL,
    y = "Precio promedio por m² [USD/m²]"
  ) +
  theme(
    strip.text = element_text(face = "bold"),      
    axis.title.x = element_text(face = "bold"),  
    axis.text.x = element_text(face = "bold"),
  )

```

```{r precioXbarrio, fig.cap = "Precio mediano por m² por barrio o localidad del Gran Buenos Aires, segmentado por zona. Las barras representan el rango intercuartílico.", fig.height = 5.5, out.width = "95%"}
df_barrios %>%
  group_by(Region) %>%
  filter(Region != "Capital Federal") %>% 
  ungroup()  %>% 
  ggplot(aes(x = reorder(barrio_localidad, median_price_m2), 
                         y = median_price_m2, fill = Region)) +
  geom_col(alpha = 0.7,show.legend = FALSE) +
  coord_flip()+
  scale_y_continuous(labels = label_number(scale = 1e-3, suffix = "k")) +
  geom_errorbar(aes(ymin = median_price_m2 - q1_price_m2, 
                    ymax = median_price_m2 + q3_price_m2), width = 0.3)   +
  facet_wrap(~Region, scales = "free_y")+
  scale_fill_brewer(palette = paleta) +
  scale_color_brewer(palette = paleta) +
  labs(x = NULL, 
       y = "Precio promedio por m² [USD/m²]") +
  tema +
  theme(
    strip.text = element_text(face = "bold"),      
    axis.title.x = element_text(face = "bold"),   
    axis.text.y = element_text(face = "bold") 
  )
```


```{r box-precio, fig.cap = "Precio de venta según (a) tipo de propiedad y (b) región.", fig.subcap = c("",""), out.width = "49%", fig.show = "hold", fig.height = 3.6}
ggplot(df_mod, aes(x = property_type, y = price, fill = property_type)) +
  geom_boxplot(alpha = 0.7, outlier.alpha = 0.05) +
  scale_y_continuous(labels = label_number(scale = 1e-3, suffix = "k")) +
  labs(x = NULL, y = "Precio (USD)") +
  tema + theme(legend.position = "none") +
  scale_fill_brewer(palette = paleta)

df_mod %>% 
      mutate(Region = str_replace(Region, ".*G\\.B\\.A\\. ", "")) %>% 
  ggplot(aes(x = reorder(Region, price, median), y = price, fill = Region)) +
  geom_boxplot(alpha = 0.7, outlier.alpha = 0.05) +
  coord_flip() +
  scale_y_continuous(labels = label_number(scale = 1e-3, suffix = "k")) +
  labs(x = NULL, y = "Precio (USD)") +
  tema + theme(legend.position = "none") +
  scale_fill_brewer(palette = paleta)
```

En la matriz de correlacion se observa como las variables que mas se correlacionan con el precio son bathrooms, surface_covered, rooms y bedrooms, asi que evaluaremos cada modelo con esas vars como predictoras de precio

}
Para cumplir con el objetivo de maximizar la capacidad predictiva del modelo (Consigna 2), no se seleccionó el predictor basándose únicamente en el ajuste del set de entrenamiento (R2), el cual puede ser sensible a puntos de alta palanca. En su lugar, se compararon los modelos candidatos mediante Validación Cruzada de 10 folds, seleccionando la variable que minimizó el Error Cuadrático Medio de validación, garantizando así una mejor generalización ante datos no observados.

<!-- Cande: para no olvidarme, RMSE lo mencionan en "Practical Data Science with R" -->


```{r rls_composicion}
posibles_predictoras <- c("bathrooms", "surface_covered", "rooms", "bedrooms")

# Preparamos una tabla para guardar los resultados finales
resumen_metricas <- data.frame(variable = posibles_predictoras, r2_promedio = 0, mse_promedio = 0, rmse_promedio = 0)
resultados_detallados <- list()

set.seed(5)

folds <- createFolds(df_mod$price, k = 10)

# recorremos cada variable predictora
for (i in 1:length(posibles_predictoras)) {
  
  variable_actual <- posibles_predictoras[i]
  r2_por_fold <- numeric(10)
  mse_por_fold <- numeric(10)
  
  # recorremos los 10 folds
  for (k in 1:10) {
    # Seleccionamos los índices para validación en esta iteración
    indices_val <- folds[[k]]
    
    # Dividimos el dataset
    train_fold <- df_mod[-indices_val, ]
    val_fold <- df_mod[indices_val, ]
    
    # Ajustamos el modelo RLS con los datos de entrenamiento
    formula_rls <- as.formula(paste("price ~", variable_actual))
    modelo <- lm(formula_rls, data = train_fold)
    
    # Predecimos sobre el conjunto de validacion
    predicciones <- predict(modelo, val_fold)
    
    r2_por_fold[k] <- summary(modelo)$r.squared
    mse_por_fold[k] <- mean((predicciones - val_fold$price)^2)
  }
  
  resultados_detallados[[i]] <- data.frame(
    variable = variable_actual,
    fold = 1:10,
    mse = mse_por_fold,
    rmse = sqrt(mse_por_fold) # Expresado en dólares para entenderlo mejor
  )
  
  # Guardamos los promedios finales para esta variable
  resumen_metricas$r2_promedio[i] <- mean(r2_por_fold)
  resumen_metricas$mse_promedio[i] <- mean(mse_por_fold)
  resumen_metricas$rmse_promedio[i] <- sqrt(mean(mse_por_fold))
}

# Ordenamos para encontrar la que tiene el menor error
resumen_metricas <- resumen_metricas %>% arrange(rmse_promedio)

kable(resumen_metricas, caption = "Modelos de RLS ordenados por capacidad explicativa", col.names = c("Predictora", "r2", "MSE", "RMSE"), digits = 2, align = "lrrr", table.envir = "table", position = "!h", format.args = list(big.mark = ",")) %>% 
  kable_styling(latex_options = c("HOLD_position")) %>% 
  row_spec(0, bold = TRUE)

```

```{r evaluacion_kfolds, include=FALSE}
# Esto es para evaluar que efectivamente cualquiera sea la variable con menor RMSE cree un modelo fuerte/robusto y no simplemente sea un fold en especifico que disminuyó el promedio dramáticamente. 
tabla_completa_cv <- bind_rows(resultados_detallados) 
```

Si bien la variable bathrooms es la que menos RMSE presenta, al ser discreta y no continua, no construye un buen modelo predictivo para price por si sola, esto incluso lo podemos visualizar en el siguiente scatter plot donde se observa que claramente no hay una relacion linear y el modelo no ajusta bien. Por lo que, elegiremos surface_covered como variable predictora



<!-- No se muestra este ajuste. Solo menciona que fue tenido en cuenta -->

```{r rls_bathrooms}
rls_bathrooms <- lm(price ~ bathrooms, df_mod)

coefs <- summary(rls_bathrooms)$coefficients
b0 <- coefs[1,1]
b1 <- coefs[2,1]


df_mod%>% 
  group_by(bathrooms) %>% 
  summarise(mean_price = mean(price, na.rm = TRUE)) %>% 
  ggplot(aes(x = bathrooms, y = mean_price)) +
  geom_point() +
  scale_y_continuous(labels = label_number(scale = 1e-3, suffix = "k")) +
  geom_abline(intercept = b0, slope = b1, color = "red") +
  labs(x = "Baños", y = "Precio [USD]") +
  tema
```


```{r rls_surface_fit}
rls_surface <- lm(price ~ surface_covered, data = df_mod)
coeficientes <- summary(rls_surface)$coefficients
b0 <- coeficientes[1,1]
b1 <- coeficientes[2,1]

r2_sc <- summary(rls_surface)$adj.r.squared 
```


```{r rls_surface_plot, fig.cap = "Regresión lineal simple del precio sobre la superficie cubierta (muestra aleatoria de 15.000 propiedades).", fig.subcap = c("Recta ajustada sobre los datos.", "Residuos frente a la superficie cubierta."), fig.ncol = 2, out.width = "48%", fig.height = 3.3}
set.seed(200)
muestra <- df_mod %>% slice_sample(n = 1000)

ggplot(muestra, aes(x = surface_covered, y = price)) +
  geom_point(color = "#66c2a5", size = 1.2, alpha = 0.4) +
  geom_abline(color = "#fc8d62", intercept = b0, slope = b1) +
  scale_y_continuous(labels = label_number(scale = 1e-3, suffix = "k")) +
  labs(x = "Superficie cubierta [m²]", y = "Precio [USD]") +
  tema

muestra <- muestra %>% mutate(ajustado = predict(rls_surface, muestra), residuo = price - ajustado)
ggplot(muestra, aes(x = surface_covered, y = residuo)) +
  geom_point(color = "#8da0cb", size = 1.2, alpha = 0.4) +
  geom_hline(yintercept = 0, linetype = "dashed", color = "#fc8d62") +
  scale_y_continuous(labels = label_number(scale = 1e-3, suffix = "k")) +
  labs(x = "Superficie cubierta [m²]", y = "Residuo [USD]") +
  tema
```


```{r funciones_seleccion_forward}
calculo_MSE <- function(y_pred, y_real){
   res <- mean((y_pred - y_real)^2)
   return(res)
}

agregar_variable <- function(nueva_predictora, df0, dataframe) {
  df0[,nueva_predictora] <- dataframe[,nueva_predictora] # toma una columna especifica de un df de referencia y la inserta en otro dataframe
  return(df0)
}

# función núcleo de cada iteración del algoritmo forward. El objetivo es medir que "tan buena" es una variable candidata para ser la próxima en entrar al modelo
evaluar_predictora <- function(predictora, df0, dataframe, variable_respuesta){
  # agregamos a df0 la predictora a evaluar con una funcion auxiliar
  df_parcial <- agregar_variable(predictora, df0, dataframe)
  
  # la formula contiene todas las predictoras disponibles
  f <- as.formula(paste0(variable_respuesta, "~ ."))
  
  modelo <- lm(f, data = df_parcial) # ajustamos un modelo lineal usando solo los datos del df de trabajo
  mse <- mean(modelo$residuals**2) # calculamos el MSE de entrenamiento
  resultados <- list(df_nuevo = df_parcial, MSE = mse) 
  return(resultados)
}

encontrar_orden_predictoras <- function(nombre_respuesta, dataframe){
  orden_predictoras <- c() # aca guardaremos la secuencia en la que entran las variables
  MSE <- c() # aca vamos a guardar el MSE de entrenamiento alcanzado en cada paso tras decidir qué variable agregar
  
  # inicializamos un df que tiene solamente la variable respuesta
  df_parcial <- dataframe[, nombre_respuesta, drop=F] 
  
  while (dim(df_parcial)[2] != dim(dataframe)[2]){ # mientras falten variables por agregar (es decir, el numero de columnas de df parcial sea distinto al df original)
    
    MSEt <- c() # aca guardamos los MSE de entrenamiento
    columnas_evaluadas <- c()
    
    for(col in names(dataframe)){ # recorremos las columnas del dataset original
      
      if (!(col %in% names(df_parcial))){ # col no esta ya agregada
        columnas_evaluadas <- c(columnas_evaluadas, col) 
        MSEt <- c(MSEt, evaluar_predictora(col, df_parcial, dataframe, nombre_respuesta)$MSE) 
        # llamamos a la fun auxiliar para ajustar el modelo lineal con las variables ya seleccionadas mas la nueva candidata, obteniendo el MSE de entrenamiento 
      }
      
    } # aca empieza la logica de seleccion greedy
    mejor_predictora <- columnas_evaluadas[which.min(MSEt)] # identificamos cuál de las variables evaluadas produjo el MSE de entrenamiento mas bajo
    
    # actualizamos los registros
    MSE <- c(MSE, MSEt[which.min(MSEt)])  
    orden_predictoras <- c(orden_predictoras, mejor_predictora)
    
    df_parcial <- agregar_variable(mejor_predictora, df_parcial, dataframe) # incorporamos permanentemente la mejor predictora a df parcial 
  }
  
  # devolvemos una lista con el orden de incorporacion de las variables y la evolucion del MSE de entrenamiento
  return(list(orden_predictoras = orden_predictoras, MSE = MSE)) 
}

seleccion_forward <- function(nombre_respuesta, dataframe, folds){
  
  # el orden en el que las variables deben entrar al modelo según su desempeño en el entrenamiento
  orden <- encontrar_orden_predictoras(nombre_respuesta, dataframe)$orden_predictoras 
  MSEval <- c()
  MSEtrain <- c()
  for (i in 1:length(orden)){ # recorre cada tamaño de modelo posible (desde un modelo con 1 sola var hasta otro con todas las var p)
    
    # para cada tamaño i el codigo intentara estimar qué tan bien funcionaria ese modelo con datos nuevos
    MSEv <- c()
    MSEt <- c()
    for (k in 1:length(folds)){  # Para cada tamaño de modelo i, se realiza una validación cruzada para obtener una estimación robusta del error
      f <- as.formula(paste0(nombre_respuesta," ~ ."))
      m <- lm(f, data = dataframe[-folds[[k]], c(orden[1:i], nombre_respuesta)])
      predichos <- predict(m, dataframe[folds[[k]], orden[1:i], drop = F])
      
      MSEv <- c(MSEv, calculo_MSE(predichos, dataframe[folds[[k]], nombre_respuesta, drop = TRUE]))
      MSEt <- c(MSEt, mean(m$residuals**2))
    }

    MSEval <- c(MSEval, mean(MSEv))
    MSEtrain <- c(MSEtrain, mean(MSEt))
  }
  # identificar cuál es el tamaño i que minimizó el error de validación
 variables_seleccionadas <- c(orden[1:which.min(MSEval)], nombre_respuesta)
 return(
  list(
      MSEval = MSEval, # El vector con los errores de validación para cada tamaño de modelo.
      MSEtrain = MSEtrain, # El vector con los errores de entrenamiento para cada tamaño de modelo.
      orden_predictoras = orden, # La secuencia completa de variables.
      dataframe = dataframe[, variables_seleccionadas] # El df final reducido, que tiene solo la variable respuesta y las variables seleccionadas que minimizan el error de predicción
    )
  )
}
```

```{r rlm_seleccion_variables}
set.seed(200)

df_predictoras_rlm <- df_mod %>% 
  select(-Id, -Pais, -price_m2) %>% 
  mutate(price = price)

rlm_folds <- createFolds(df_predictoras_rlm$price, k = 10)


seleccion_predictoras_price <- seleccion_forward("price", df_predictoras_rlm, rlm_folds)

rlm_metricas_predictoras <- data.frame(
  n_vars = seq_along(seleccion_predictoras_price$MSEval),
  modelo = glue("M {1:length(seleccion_predictoras_price$MSEval)}"),
  predictoras = str_to_title(seleccion_predictoras_price$orden_predictoras),
  MSEval = (seleccion_predictoras_price$MSEval)/1e9,
  MSEtrain = (seleccion_predictoras_price$MSEtrain)/1e9
)

rlm_metricas_predictoras <- rlm_metricas_predictoras %>%
  mutate(predictoras = case_when(
    predictoras == "Bathrooms" ~ "Baños",
    predictoras == "Barrio_localidad" ~ "Barrio/Localidad",
    predictoras == "Surface_covered" ~ "Superficie cubierta",
    predictoras == "Property_type" ~ "Tipo de propiedad",
    predictoras == "Surface_total" ~ "Superficie total",
    predictoras == "Rooms" ~ "Ambientes",
    predictoras == "Bedrooms" ~ "Dormitorios",
    predictoras == "Region" ~ "Región",
    TRUE ~ predictoras
  )) %>% 
  mutate(predictoras = if_else(row_number() == 1, 
                               predictoras, 
                               glue("+ {predictoras}")))

rlm_metricas_predictoras %>% 
  select(-n_vars) %>% 
  kable(caption = "Comparación de modelos de RLM según variables predictoras utilizadas respectivamente.", col.names = c("Modelo", "Predictores (acumulados)", "MSE validación (×10⁹)", "MSE entrenamiento (×10⁹)"), digits  = c(0, 0, 2, 2), align = "llrr", table.envir = "table", position = "!h", format.args = list(big.mark = ",")) %>% 
  kable_styling(latex_options = c("HOLD_position")) %>% 
  row_spec(0, bold = TRUE)
```


Para determinar la cantidad óptima de variables en el modelo de regresión lineal múltiple, analizamos el MSE de validación obtenido mediante validación cruzada para modelos con 1 a 8 predictoras.
La curva de MSE muestra una disminución pronunciada entre 1 y 3 variables, seguida de una mejora moderada al incorporar la cuarta. A partir de ese punto, el MSE se estabiliza y las diferencias entre modelos más complejos son marginales (del orden de 0.02 × 10⁹), lo cual resulta irrelevante dada la escala de la variable respuesta.
Por criterios de parsimonia y estabilidad, seleccionamos el modelo con 4 variables, correspondiente al punto de inflexión (“codo”) de la curva. Este modelo logra un equilibrio adecuado entre capacidad predictiva y complejidad, evitando incorporar predictoras que no aportan mejoras significativas en la generalización.

```{r rlm_codo, fig.cap = "Error cuadrático medio de validación cruzada según el número de variables incluidas en el modelo de RLM.", fig.height = 3.2, out.width = "75%"}
ggplot(rlm_metricas_predictoras, aes(x = n_vars, y = MSEval)) +
  geom_line(linewidth = 1, color = "#00BFC4") +
  geom_point(size = 3, color = "#00BFC4", alpha=0.7) +
  labs(x = "Número de variables en el modelo",
       y = "MSE (×10⁹)") +
  theme_minimal()
```





```{r rlm_final}
predictoras_finales_rlm <- seleccion_predictoras_price$orden_predictoras[1:4]

formula_final <- as.formula(
  paste("price ~", paste(predictoras_finales_rlm, collapse = " + "))
)

modelo_final <- lm(formula_final, data = df_predictoras_rlm)

```



```{r rlm_pred, fig.cap = "Precios predichos por el modelo final de RLM frente a los precios reales observados.", fig.height = 3.4, out.width = "95%"}
df_plot <- data.frame(
  real = (df_predictoras_rlm$price)/1e3,
  pred = (predict(modelo_final))/1e3
)

set.seed(200)
muestra <- df_plot %>% slice_sample(n = 2000)


ggplot(muestra, aes(x = real, y = pred)) +
  geom_point(alpha = 0.4, color = "#1B5E4F") +
  geom_abline(intercept = 0, slope=1,color = "#fc8d62", linewidth = 1) + 
  labs(
    x = "Precio real (×10³)",
    y = "Precio predicho (×10³)"
    ) +
  tema
```


Para evitar problemas de memoria y acelerar el cálculo, se utilizó una muestra aleatoria de 5,000 observaciones, suficiente para capturar la estructura general del dataset y obtener una estimación estable del número óptimo de clústeres.

```{r escalado_kmeans}

caba <- df_mod %>%
  filter(Region == "Capital Federal")

# Remuestreo menor para poder ejecutar proceso de clustering en un tiempo razonable
set.seed(123)
# Escalado: primero seleccionamos las numéricas de interés, luego estandarizamos
caba_scaled <- caba %>%
  select(surface_covered, rooms, bedrooms, bathrooms) %>%
  scale() %>%
  as.data.frame()

caba_scaled_sample <- caba_scaled %>% sample_n(5000)

summary(caba_scaled_sample) 
```



```{r barrios-caros-caba}
caba %>% 
  group_by(barrio_localidad) %>%
  summarise(n = n(), median_price = median(price),
            median_price_m2 = median(price_m2), .groups = "drop") %>% 
  filter(n >= 200) %>%
  arrange(desc(median_price_m2)) %>%
  head(8) %>%
  kable(booktabs = TRUE, digits = 0,
        col.names = c("Barrio", "N", "Mediana del precio [USD]", "Mediana del precio por m² [USD/m²]"),
        caption = "Barrios de CABA más valorizados por precio del m² cubierto (mín. 200 registros).",
        align = "lrrr",  position = "!h", format.args = list(big.mark = ","), ) %>%
  kable_styling(latex_options = c("HOLD_position")) %>%
  row_spec(0, bold = TRUE)

```

```{r boxplots_atipicos}
for(col in colnames(caba_scaled)){
 boxplot <- ggplot(caba_scaled, aes(y = .data[[col]])) +
    geom_boxplot() +
    theme_minimal()
 
 print(boxplot)
 
  atipcs <- caba_scaled %>% 
       filter(.data[[col]] > quantile(.data[[col]], 0.75, na.rm = TRUE) 
                            + 1.5 * IQR(.data[[col]], na.rm = TRUE))
     
    print(glue("Columna '{col}' -> Cantidad de atípicos superiores: {nrow(atipcs)}"))
    cat("\n--------------------------------------------------\n") 
}
```


```{r elbow_kmeans, fig.cap = "Método del codo: suma de cuadrados intra-clúster (WSS) en función del número de clústeres k.", fig.height = 3.2, out.width = "95%"}
# Elbow method para encontrar la cantidad de clusters optima
elb <- fviz_nbclust(caba_scaled_sample, kmeans, method = "wss", k.max = 10) +
  labs(
    x = "Número de clústeres (k)",
    y = "Suma de cuadrados intra-clúster (WSS)"
  )

# Modificación color, tamaño y opacidad de puntos y linea
elb$layers[[1]]$aes_params$colour <- "#00BFC4" # Color de la línea
elb$layers[[1]]$aes_params$size <- 1.5         # Grosor de la línea
elb$layers[[2]]$aes_params$colour <- "#00BFC4" # Color de los puntos 
elb$layers[[2]]$aes_params$alpha <- 0.4        # Transparencia solo de los puntos
elb$layers[[2]]$aes_params$size <- 3           # Tamaño de los puntos


elb + geom_vline(xintercept = 4, linetype = 2, color = "#fc8d62") +
  tema +
  labs(title = NULL)
  
```

El codo se observa en k = 3, donde la disminución de WSS deja de ser pronunciada. Por encima de ese valor, las mejoras marginales son pequeñas, indicando que 3 clústeres capturan adecuadamente la estructura del conjunto de datos.



```{r exe_kmeans}
set.seed(123)
kmeans_res <- kmeans(caba_scaled, 4, nstart = 50)  

ord <- order(tapply(caba$surface_covered, kmeans_res$cluster, mean))
remap <- setNames(seq_along(ord), as.character(ord))
caba$cluster <- factor(remap[as.character(kmeans_res$cluster)], levels = 1:4)

perfil <- caba %>%
  group_by(cluster) %>%
  summarise(N = n(),
            sup_cubierta = mean(surface_covered),
            ambientes = mean(rooms),
            dormitorios = mean(bedrooms),
            baños = mean(bathrooms),
            precio_mediano = median(price), .groups = "drop")
```


```{r cluster-viz, fig.cap = "Segmentos de viviendas de CABA proyectados sobre las dos primeras componentes principales (muestra de 5.000 propiedades).", fig.height = 4, out.height = "8cm"}
set.seed(123)
ip <- sample(nrow(caba_scaled))
segmentos <- c("Básica", "Estándar", "Alta", "Elevada")
fviz_cluster(list(data = caba_scaled[ip, ],
                  cluster = factor(caba$cluster[ip], labels = segmentos)),
             geom = "point", pointsize = 0.6, alpha = 0.4,
             palette = paleta, ellipse.type = "norm", ggtheme = tema) +
  ylim(-5,5)+
  xlim(-4,10)+
  labs(title = NULL, color = "Categoría", fill = "Categoría", shape = "Categoría")

elims <- caba_scaled
```

```{r perfil}
perfil %>%
  mutate(Segmento = c("1 · Básica", "2 · Estándar", "3 · Alta", "4 · Elevada")) %>%
  select(Segmento, N, sup_cubierta, ambientes, dormitorios, baños, precio_mediano) %>%
  kable(booktabs = TRUE, digits = c(0,0,2,1,1,1,0),
        col.names = c("Categoría","N","Sup. cub. (m²)","Ambientes","Dormit.","Baños","Precio mediano [USD]"),
        caption = "Estadísticas de los 3 segmentos categorizados de viviendas en CABA (k-means).",
        align = "lrrrrrr", format.args = list(big.mark = ","), position = "!h") %>%
  kable_styling(latex_options = c("HOLD_position")) %>%
  row_spec(0, bold = TRUE)
```

```{r kmeans_silhouette, fig.cap = "Gráfico de siluetas del agrupamiento \\textit{k}-means ($k = 4$) sobre una submuestra de 1.500 propiedades de CABA. Cada barra es el ancho de silueta $S_i$ de una propiedad, ordenadas dentro de cada segmento: valores cercanos a 1 indican una asignación nítida a su grupo, próximos a 0 una propiedad en la frontera entre segmentos, y negativos una posible mala asignación. La línea punteada marca el ancho de silueta promedio, medida global de la calidad del agrupamiento.", fig.height = 3.4, out.width = "95%"}
set.seed(123)
# La matriz de distancias completa (5.000² ≈ 25 M de celdas) excede la memoria,
# así que la silueta se evalúa sobre una submuestra, reutilizando la asignación
# de clústeres del modelo k-means definitivo para que coincida con los segmentos.
idx <- sample(nrow(caba_scaled), 1500)
sil <- silhouette(as.integer(caba$cluster[idx]), dist(caba_scaled[idx, ]))


segmentos <- c("Básica", "Estándar", "Alta", "Elevada")
sil_prom  <- mean(sil[, "sil_width"])

# Datos de la silueta, ordenados por segmento y, dentro de cada uno, por Si descendente
sil_df <- as.data.frame(sil[, 1:3])
sil_df$cluster <- factor(sil_df$cluster, labels = segmentos)
sil_df <- sil_df[order(sil_df$cluster, -sil_df$sil_width), ]
sil_df$id <- seq_len(nrow(sil_df))

centros_x <- tapply(sil_df$id, sil_df$cluster, function(x){mean(x)-20})  # centro de cada bloque para el eje x

ggplot(sil_df, aes(x = id, y = sil_width, fill = cluster)) +
  geom_col(alpha = 0.7, width = 1) +
  geom_hline(yintercept = sil_prom, linetype = 2, color = "#2c3e50") +
  annotate("text", x = Inf, y = sil_prom, hjust = 1.02, vjust = -0.6, size = 3,
           color = "#2c3e50", label = sprintf("Promedio = %.2f", sil_prom)) +
  scale_fill_brewer(palette = "Set2") +
  scale_x_continuous(breaks = centros_x, labels = segmentos, expand = c(0, 0)) +
  labs(title = NULL, x = NULL, y = expression("Ancho de silueta " * (S[i]))) +
  guides(fill = "none") +
  tema
```

El ancho de silueta promedio es moderado y positivo, lo que confirma que los cuatro segmentos están razonablemente cohesionados y separados. Los segmentos compactos y premium —los extremos de superficie— exhiben siluetas más altas, mientras que las pocas barras negativas corresponden a propiedades en la frontera entre los grupos intermedios.


# Discusiones

# Referencias

\printbibliography[heading=none]
\renewcommand{\printbibliography}[1][]{}

# Anexos

```{r tablita_na}
datos_raw %>%
  summarise(across(everything(), ~ mean(is.na(.)))) %>%
  pivot_longer(everything(), names_to = "variable", values_to = "prop_na") %>%
  ggplot(aes(x = reorder(variable, prop_na), y = prop_na)) +
  geom_col(fill = "#8da0cb", width = 0.3, alpha = 0.5) +
  geom_point(color = "#2c3e50", size = 2.5) +
  geom_text(aes(label = percent(prop_na, accuracy = 0.1)),
            hjust = -0.3, size = 3, color = "#2C3E50", fontface = "bold") +
  coord_flip() +
  scale_y_continuous(labels = percent_format(), expand = expansion(mult = c(0, 0.18))) +
  labs(y = "Porcentaje de datos faltantes (NA)", x = NULL) +
  tema

```



```{r cluster_distancias, fig.cap = "Matriz de distancias en el espacio estandarizado (superficie cubierta, ambientes, dormitorios y baños). La diagonal (recuadrada) mide la cohesión intra-clúster como distancia media de las propiedades a su centroide; fuera de la diagonal, la separación inter-clúster entre centroides. Valores bajos en la diagonal y altos fuera de ella indican grupos compactos y bien separados.", fig.height = 3.4, out.height = "7.5cm"}
seg_lab <- c("Básica", "Estándar", "Alta", "Elevada")

# Centroides reordenados según el mismo remapeo por superficie cubierta
centros <- kmeans_res$centers[ord, ]

# Matriz combinada:
#   - fuera de la diagonal: distancia euclídea entre centroides (separación inter-clúster)
#   - diagonal: distancia media de cada propiedad a su centroide (cohesión intra-clúster)
D <- as.matrix(dist(centros))
diag(D) <- sqrt(kmeans_res$withinss[ord] / kmeans_res$size[ord])
dimnames(D) <- list(seg_lab, seg_lab)

heat <- as.data.frame(as.table(D)) %>%
  set_names(c("Seg_A", "Seg_B", "distancia")) %>%
  mutate(
    diagonal = Seg_A == Seg_B,
    Seg_A = factor(Seg_A, levels = seg_lab),
    Seg_B = factor(Seg_B, levels = rev(seg_lab))
  )

# Calidad global de la partición (proporción de varianza explicada por los grupos)
ratio_bss <- kmeans_res$betweenss / kmeans_res$totss

ggplot(heat, aes(Seg_A, Seg_B, fill = distancia)) +
  geom_tile(color = "white", linewidth = 1.2) +
  geom_tile(data = filter(heat, diagonal),
            fill = NA, color = "#fc8d62", linewidth = 1.4) +
  geom_text(aes(label = sprintf("%.2f", distancia),
                color = distancia > 0.55 * max(distancia)),
            fontface = "bold", size = 4.2, show.legend = FALSE) +
  scale_color_manual(values = c(`TRUE` = "white", `FALSE` = "#2c3e50")) +
  scale_fill_gradientn(
    colours = c("#FFFFFF", "#A6DBCB", "#66C2A5", "#2E8B6F", "#1B5E4F"),
    name = "Distancia") +
  coord_equal() +
  labs(x = NULL, y = NULL,
       subtitle = glue("Variación explicada (inter/total SS): {percent(ratio_bss, accuracy = 0.1)}")) +
  tema +
  theme(panel.grid = element_blank(),
        axis.text = element_text(face = "bold"),
        plot.subtitle = element_text(face = "italic"))
```







